ACORDAO-COMPLETO-2346714

ACÓRDÃO 1661/2019 ATA 6/2019 - SEGUNDA CÂMARA

VISTOS, relatados e discutidos estes autos de tomada de contas especial instaurada pelo Fundo Nacional de Saúde em desfavor de João Hermógenes de Andrade Neto, diante da irregular aplicação dos recursos federais inerentes ao Sistema Único de Saúde - SUS no âmbito do Programa Farmácia Popular do Brasil - Aqui Tem Farmácia Popular - PFPB perante a Farmácia São Francisco de Assis, no Município de Lagarto - SE, sob o valor histórico de R$ 250.546,28 durante o período de 01/01/2013 a 31/07/2015;
ACORDAM os Ministros do Tribunal de Contas da União, reunidos em Sessão da 2ª Câmara, ante as razões expostas pelo Relator, em:
9.1. julgar irregulares as contas do Sr. João Hermógenes de Andrade Neto e da João Hermógenes de Andrade Neto - EPP (atual Farmácia São Francisco de Assis Ltda. - EPP) , nos termos dos arts. 1º, I, 16, III, "c", 19, caput e 23, III, da Lei nº 8.443, de 1992, para condená-los, solidariamente, ao pagamento do débito apurado nestes autos, com a fixação do prazo de 15 (quinze) dias, contados da notificação, para comprovarem, perante o Tribunal, o recolhimento da dívida ao Fundo Nacional de Saúde, atualizada monetariamente e acrescida dos juros de mora, calculados desde as datas discriminadas até o efetivo recolhimento, na forma da legislação em vigor, sob as seguintes condições: 
	Data da Ocorrência:
	Valor Histórico (R$) :

	14/03/2013
	1.856,10

	14/03/2013
	51,60

	14/03/2013
	18,63

	08/04/2013
	4.650,00

	08/04/2013
	42,15

	17/04/2013
	24,03

	31/05/2013
	10.059,15

	31/05/2013
	42,00

	31/05/2013
	12,42

	04/06/2013
	11.068,50

	04/06/2013
	36,45

	01/07/2013
	89,83

	02/07/2013
	11.526,20

	02/07/2013
	36,30

	25/07/2013
	15.394,70

	25/07/2013
	94,05

	25/07/2013
	69,39

	30/08/2013
	1.627,02

	30/08/2013
	14.595,75

	30/08/2013
	76,05

	30/08/2013
	48,82

	01/10/2013
	15.883,75

	01/10/2013
	60,90

	02/10/2013
	99,63

	12/11/2013
	16.931,25

	12/11/2013
	13,46

	12/11/2013
	123,66

	12/11/2013
	83,40

	06/12/2013
	16.977,60

	06/12/2013
	188,69

	06/12/2013
	153,15

	30/12/2013
	16.092,90

	30/12/2013
	53,10

	30/12/2013
	31,05

	07/02/2014
	11.985,00

	07/02/2014
	177,75

	28/02/2014
	3.732,30

	28/02/2014
	132,03

	28/02/2014
	222,30

	28/02/2014
	74,25

	16/04/2014
	2.141,10

	16/04/2014
	175,05

	16/04/2014
	220,28

	12/05/2014
	1.404,00

	12/05/2014
	83,72

	12/05/2014
	137,10

	02/06/2014
	1.099,80

	02/06/2014
	225,90

	02/06/2014
	239,94

	07/07/2014
	1.485,90

	07/07/2014
	103,95

	07/07/2014
	263,25

	07/07/2014
	21,60

	31/07/2014
	1.333,80

	31/07/2014
	44,40

	31/07/2014
	299,40

	01/08/2014
	127,98

	01/08/2014
	12,42

	01/09/2014
	2.838,75

	01/09/2014
	354,30

	01/09/2014
	35,40

	09/09/2014
	87,17

	01/10/2014
	596,70

	01/10/2014
	19,20

	01/10/2014
	423,00

	02/10/2014
	141,36

	03/11/2014
	2.196,00

	03/11/2014
	12,42

	03/11/2014
	19,20

	03/11/2014
	932,70

	03/11/2014
	417,15

	28/11/2014
	12,42

	28/11/2014
	383,93

	19/12/2014
	2.771,70

	19/12/2014
	516,00

	19/12/2014
	7,50

	14/01/2015
	2.940,60

	14/01/2015
	482,55

	14/01/2015
	212,45

	09/02/2015
	639,90

	09/02/2015
	67,50

	09/02/2015
	146,84

	09/02/2015
	307,20

	03/03/2015
	3.716,70

	03/03/2015
	552,00

	03/03/2015
	229,46

	03/03/2015
	43,20

	02/04/2015
	6.117,90

	02/04/2015
	300,30

	02/04/2015
	112,01

	02/04/2015
	69,30

	05/05/2015
	7.889,10

	05/05/2015
	318,30

	05/05/2015
	209,98

	05/05/2015
	37,95

	12/06/2015
	9.588,60

	12/06/2015
	190,95

	12/06/2015
	44,40

	15/06/2015
	213,76

	15/06/2015
	12,42

	03/07/2015
	15.701,70

	03/07/2015
	33,00

	03/07/2015
	504,30

	06/07/2015
	12,42

	06/07/2015
	248,09

	05/08/2015
	10.225,20

	05/08/2015
	311,40

	06/08/2015
	180,47

	31/08/2015
	9.501,00

	31/08/2015
	12,42

	31/08/2015
	27,00

9.2. aplicar a multa prevista no art. 57 da Lei nº 8.443, de 1992, em desfavor do Sr. João Hermógenes de Andrade Neto sob o valor de R$ 80.000,00 (oitenta mil reais) , com a fixação do prazo de 15 (quinze) dias, contados da ciência desta deliberação, para comprovar, perante o Tribunal (art. 214, III, "a", do RITCU) , o recolhimento da dívida ao Tesouro Nacional, atualizada monetariamente na forma da legislação em vigor;
9.3. autorizar, caso requerido, nos termos do art. 26 da Lei nº 8.443, de 1992, o parcelamento das dívidas fixadas por este Acórdão em até 36 (trinta e seis) parcelas mensais e sucessivas, sobre as quais incidirão a atualização monetária e os correspondentes acréscimos legais, esclarecendo ao responsável que a falta de pagamento de qualquer parcela importará no vencimento antecipado do saldo devedor (art. 217, § 2º, do RITCU) , sem prejuízo das demais medidas legais;
9.4. autorizar, desde logo, nos termos do art. 28, inciso II, da Lei nº 8.443, de 1992, a cobrança judicial das dívidas fixadas por este Acórdão, caso não atendidas as notificações; e
9.5. determinar que a unidade técnica envie a cópia deste Acórdão, acompanhado do Relatório e da Proposta de Deliberação que o fundamenta, à Procuradoria da República no Estado de Sergipe, nos termos do art. 16, § 3º, da Lei nº 8.443, de 1992, e do art. 209, § 7º, do RITCU, para o ajuizamento das ações civis e penais cabíveis.

Tomada de Contas Especial instaurada pelo Fundo Nacional de Saúde em desfavor de João Hermogenes de Andrade Neto diante da aplicação irregular de recursos do Sistema Único de Saúde  SUS no âmbito do Programa Farmácia Popular do Brasil  Aqui Tem Farmácia Popular  PFPB, na Farmácia São Francisco de Assis, localizada no município de Lagarto  SE, sob o valor histórico de R$ 250.546,28, no período de 01/01/2013 a 31/07/2015.

Segunda Câmara

Fundo Nacional de Saúde - MS.

3. Responsáveis: João Hermógenes de Andrade Neto (CPF XXX.858.905-XX); João Hermógenes de Andrade Neto - EPP (CNPJ 32.734.865/0001-78).

13.1. Ministros presentes: Ana Arraes (Presidente), Augusto Nardes, Aroldo Cedraz e Raimundo Carreiro.
13.2. Ministros-Substitutos presentes: Marcos Bemquerer Costa e André Luís de Carvalho (Relator).

ACORDAO-COMPLETO-2418139

Acórdão 11143/2020 - Segunda Câmara

ANDRÉ DE CARVALHO

Trata-se de tomada de contas especial instaurada pelo Fundo Nacional de Saúde em desfavor de João Hermógenes de Andrade Neto, diante da irregular aplicação dos recursos federais inerentes ao Sistema Único de Saúde - SUS no âmbito do Programa Farmácia Popular do Brasil - Aqui Tem Farmácia Popular - PFPB perante a Farmácia São Francisco de Assis, no Município de Lagarto - SE, sob o valor histórico de R$ 250.546,28 durante o período de 01/01/2013 a 31/07/2015.
Após a análise final do feito, o auditor federal da Secex-TCE lançou o seu parecer conclusivo à Peça 53, com a anuência dos dirigentes da unidade técnica (Peças 54 e 55) , nos seguintes termos:
" (...) HISTÓRICO 
2.	O Programa Farmácia Popular do Brasil foi instituído pela Lei 10.858, de 13/4/2004, regulamentado pelo Decreto 5.090, de 20/5/2004, para cumprir diretriz da Política Nacional de Assistência Farmacêutica, no sentido de dar à população o acesso a medicamentos considerados essenciais, utilizando ou não o SUS.
3.	Nos termos do Anexo LXXVII, art. 2º, da Portaria de Consolidação nº 5/2017, O PFPB consiste na disponibilização de medicamentos e/ou correlatos à população, pelo Ministério da Saúde, através de 'Rede Própria', constituída por Farmácias Populares, em parceria com os Estados, Distrito Federal e Municípios; e pelo 'Aqui Tem Farmácia Popular', constituído por meio de convênios com a rede privada de farmácias e drogarias.
4.	Atualmente, de acordo com o Anexo LXXVII, art. 7º, da Portaria de Consolidação nº  5/2017, na modalidade 'Aqui Tem Farmácia Popular', são disponibilizados gratuitamente medicamentos para o tratamento de hipertensão, diabetes e asma. Além destes, são disponibilizados, com até 90% de desconto, medicamentos para rinite, dislipidemia, doença de Parkinson, osteoporose e glaucoma, além de anticoncepcionais e fraldas geriátricas.
AUDITORIA DO DENASUS E FASE INTERNA DA TCE
5.	A presente TCE originou-se de constatações do Departamento Nacional de Auditoria do SUS (Denasus) em auditoria realizada em julho de 2016 com a finalidade de avaliar a execução do Programa Farmácia Popular do Brasil junto à Farmácia São Francisco de Assis, abrangendo os exercícios de 2013 a 2015, com foco no cumprimento das normas estabelecidas pela Portaria 971/MS/GM, de 15/5/2012, vigente à época, que dispõe sobre o Programa Farmácia Popular do Brasil.
6.	De acordo com o Relatório de Auditoria 16734/MS/SGEP/DENASUS (peças 12 a 19) , foram registradas ocorrências que representavam R$ 250.546,28 à época, no que se refere à não comprovação integral das aquisições por meio de notas fiscais dos medicamentos dispensados; não apresentação, em sua totalidade, das cópias dos cupons vinculados e receitas médicas solicitadas; às irregularidades constatadas em cupons e receitas médicas dentre elas: receita sem data, com data de validade vencida e receita não pertencente ao usuário; às dispensações de medicamentos com CPFs de pessoas falecidas e dispensações de medicamentos em nome de funcionários sem apresentação das receitas médicas, contrariando o preconizado pela Portaria 971/MS/GM, de 15/5/2012, vigente à época do período auditado (peça 12, p. 13) .
7.	Diante das constatações o Denasus deu oportunidade de defesa ao responsável, em obediência aos princípios constitucionais que asseguram o direito ao contraditório e à ampla defesa, como demonstra a notificação expedida em 4/8/2016 (peça 4, p. 1) , com manifestação em resposta analisada no Relatório de Auditoria 16734, sem alterar o entendimento sobre as ocorrências (peça 12, p. 5-12) . Superada a fase de defesa administrativa, foram emitidas notificações de cobrança pela Secretaria Executiva do FNS ao responsável, em ofícios emitidos em 24/1/2017 e retificados em 19/6/2017 (peça 4, p. 2-7) . Constam dos autos os avisos que comprovam o recebimento das comunicações (peça 1) .
8.	Assim, o motivo que levou à instauração da presente Tomada de Contas Especial está materializado por prejuízo causado pelo referido estabelecimento comercial ao Programa Farmácia Popular do Brasil, no valor histórico de R$ 250.546,28, no período compreendido entre 8/10/2012 a 31/8/2015, tendo em vista irregularidades que contrariaram as normas vigentes à época, especialmente a Portaria 971/GM/MS de 15/5/2012, conforme consubstanciado na matriz de responsabilização (peça 3) , tendo em vista a constatação das seguintes irregularidades, apontadas no Relatório de Auditoria 16734 do Denasus (peça 12, p. 5-13) :
a) registro de dispensação de medicamentos sem apresentação de notas fiscais de aquisição, no valor histórico de R$ 234.568,67;
b) não apresentação de cópias dos cupons vinculados e receitas médicas solicitadas e/ou irregularidades em cupons e receitas médicas apresentados pela empresa auditada, no valor de R$ 12.251,50;
c) dispensação em nome de pessoa falecida, no valor histórico de R$ 440,43; e
d) registro de dispensação de medicamento em nome de funcionários e/ou responsável legal do estabelecimento auditado sem a devida comprovação legal, no valor histórico de R$ 3.285,68.
9.	Com base no Relatório de Auditoria 16734 (peças 12 a 19) , e com fundamento na IN/TCU 71/2012, alterada pela IN/TCU 76/2016 e DN/TCU 155/2016, o Diretor-Executivo do Fundo Nacional de Saúde autorizou a instauração de Tomada de Contas Especial (peça 2, p. 4) .
10.	O Relatório Completo do Tomador de Contas Especial nº 165/2017 (peça 22) registra a apuração de fatos, a quantificação do dano, bem como a identificação dos responsáveis, nos termos do art. 2º da IN TCU 71/2012.
11.	Registra, ainda, que foi dada oportunidade de defesa ao responsável, conforme as notificações relacionadas no item 'V' do relatório do tomador, expedidas visando a regularização das contas e o ressarcimento do dano (peça 22, p. 6-7) . Conforme item 'VI' do mesmo relatório, o responsável apresentou justificativas somente na fase de auditoria, as quais não foram acatadas (peça 22, p. 7) .
12.	Por fim, o tomador de contas concluiu pela responsabilização da empresa João Hermogenes de Andrade Neto - EPP/Farmácia São Francisco de Assis, sucedida pela empresa João Hermogenes de Andrade Neto & Cia. Ltda. - EPP, a partir de 7/12/2017 (peça 27) , solidariamente ao representante legal à época das ocorrências, Sr. João Hermogenes de Andrade Neto, quantificando-se o débito no valor de R$ 347.041,90, atualizado em 26/7/2017 (peça 20) . A inscrição em conta de responsabilidade, no SIAFI, foi efetuada mediante a Nota de Lançamento de Sistema 2017NS058703, de 26/7/2017 (peça 11) .
13.	Uma vez concluída a TCE no âmbito do Fundo Nacional de Saúde e remetida ao Ministério da Transparência e Controladoria-Geral da União, foi lavrado o relatório de auditoria 111/2018 (peça 23) . Em atendimento ao disposto nas alíneas 'a' do inciso II do art. 10 da Instrução Normativa/TCU 71/2012, registrou-se que as medidas adotadas em relação à apuração dos fatos foram adequadas. Quanto ao previsto na alínea 'b' do mesmo inciso II, considerou-se que as normas para instauração e desenvolvimento da tomada de contas especial foram cumpridas (peça 23, p. 2) .
14.	Em 14/2/2018, a Secretaria de Controle Interno do Ministério da Transparência e Controladoria-Geral da União emitiu o certificado de auditoria 111/2018, em concordância com o relatório do tomador de contas. O certificado de auditoria e o parecer do dirigente do órgão de controle interno concluíram pela irregularidade das presentes contas (peças 24 e 25) .
15.	Em 14/3/2018, o Ministro de Estado da Saúde declarou ter tomado conhecimento das conclusões contidas no relatório e certificado de auditoria, bem como no parecer da Secretaria Federal de Controle Interno da Controladoria-Geral da União, manifestando-se pela irregularidade das contas e determinando o encaminhamento do processo ao Tribunal de Contas da União (peça 26) , sendo registrada no sistema e-TCE sob número 299/2017.
FASE EXTERNA DA TCE
16.	Encaminhada ao TCU pelo Ministério da Saúde, a presente tomada de contas especial foi autuada, em 22/3/2018, sob o nº TC Processo 009.896/2018-0 pela Secretaria de Controle Externo de Sergipe e remetida em 18/4/2018 para a Secretaria de Controle Externo de Tomada de Contas Especial (Secex-TCE) .
17.	A primeira instrução levada à efeito pela Secex-TCE (peça 31) concluiu estarem satisfeitos os pressupostos de procedibilidade da IN TCU 71/2012, uma vez que não houve o transcurso de mais de dez anos desde o fato gerador sem que tenha havido a notificação do responsável pela autoridade administrativa federal competente, bem como o valor atualizado do débito em 1/1/2017 supera o mínimo estabelecido de R$ 100.000,00. Também, que não foram encontrados débitos imputáveis aos responsáveis em outros processos em tramitação no Tribunal.
18.	Com a mudança na natureza jurídica da empresa, passando de natureza individual para sociedade empresária limitada, com a inclusão da sócia Josefa Rocha de Carvalho Andrade (CPF XXX.644.505-XX) , a partir de 7/12/2017 (peça 27) , foi mantida a responsabilidade da empresa sucessora, João Hermogenes de Andrade Neto & Cia. Ltda. - EPP, solidariamente apenas ao Sr. João Hermogenes de Andrade Neto, único administrador à época das ocorrências causadoras da tomada de contas especial (peça 5) . Também foi ajustado o débito para o valor histórico de R$ 246.820,17 com exclusão de ocorrências de baixa materialidade (peça 31, item 17) .
19.	Concluiu, por fim, que foi possível, na forma dos arts. 10, § 1º, e 12, incisos I e II, da Lei 8.443/1992 c/c o art. 202, incisos I e II, do RI/TCU, definir a responsabilidade da empresa João Hermogenes de Andrade Neto & Cia. Ltda. - EPP, solidariamente ao seu representante legal, Sr. João Hermogenes de Andrade Neto, e quantificar adequadamente o débito a eles atribuído, propondo, assim, a citação dos responsáveis, posicionamento esse que teve a concordância do diretor imediato e do titular da unidade técnica (peças 32-33) , que autorizou as citações, conforme delegação de competência conferida pelo relator, Ministro Substituto André Luís de Carvalho.
EXAME TÉCNICO	
IRREGULARIDADES CAUSADORAS DO DANO
20	Cabe ressaltar, de início, que os responsáveis foram citados, solidariamente, em decorrência das seguintes irregularidades:
Ocorrência 1: registro de dispensação de medicamentos sem apresentação de notas fiscais comprovando as aquisições dos medicamentos e/ou correlatos registrados no Sistema Autorizador de Vendas do Programa Farmácia Popular do Brasil;
Valor histórico: R$ 234.568,67;
Dispositivos violados: § 2º e 3º do art. 23, art. 39, e inciso I do art. 40 da Portaria 971/GM/MS, de 15/5/2012;
Responsáveis: sociedade empresária João Hermogenes de Andrade Neto & Cia. Ltda. - EPP (CNPJ 32.734.865/0001-78) , solidariamente ao seu representante legal à época, Sr. João Hermogenes de Andrade Neto (CPF XXX.858.905-XX) ;
Condutas: deixar de comprovar com as notas fiscais as aquisições dos medicamentos e/ou correlatos dispensados por meio do PFPB, quando deveria ter apresentado notas fiscais fidedignas contendo a informação da aquisição dos medicamentos dispensados pelo Programa Farmácia Popular do Brasil, violando os §§ 2º e 3º do art. 23, art. 39, e inciso I do art. 40 da Portaria 971/GM/MS, de 15/5/2012, quando deveria ter apresentado notas fiscais fidedignas contendo a informação da aquisição dos medicamentos dispensados pelo Programa Farmácia Popular do Brasil;
Evidências: Relatório de Auditoria nº 16734 do Departamento Nacional de Auditoria do SUS - Denasus (peça 12, p. 5-9) ;
Ocorrência 2: não apresentação de cópias dos cupons vinculados e receitas médicas solicitadas e/ou irregularidades em cupons e receitas médicas apresentados pela empresa auditada.
Valor histórico: R$ 12.251,50;
Dispositivo violado: artigo 22, inciso II, § 1º e § 3º do artigo 23, artigo 39 e incisos I e II do artigo 40, da Portaria 971/GM/MS, de 15/5/2012, vigente até 27/1/2016, e o inciso II e § 2º do artigo 21, caput e § 2º do artigo 22, artigo 36 e incisos I e II do artigo 37 da Portaria 111/GM/MS, de 28/1/2016;
Responsáveis: sociedade empresária João Hermogenes de Andrade Neto & Cia. Ltda. - EPP (CNPJ 32.734.865/0001-78) , solidariamente ao seu representante legal à época, Sr. João Hermogenes de Andrade Neto (CPF XXX.858.905-XX) ;
Condutas: não apresentar documentos comprobatórios a fim de validar a regularidade das dispensações conforme o constatado, violando o art. 21, art. 22, §§ 2º e 3º do art. 23, art. 39 e incisos I e II do art. 40 da Portaria 971/GM/MS, de 15/5/2012, quando deveria ter seguido procedimentos constantes dos normativos legais;
Evidências: Relatório de Auditoria nº 16734 do Departamento Nacional de Auditoria do SUS - Denasus (peça 12, p. 9-11) .
Citação dos Responsáveis 
21.	Em cumprimento ao pronunciamento do titular da Secex-TCE (peça 33) , que, por delegação de competência do relator, autorizou as citações ao manifestar concordância com o encaminhamento proposta na instrução de peça 31, foram expedidos os seguintes ofícios:
a)	Ofício 0517/2018-TCU/Secex-TCE, de 4/7/2018, citando o responsável pela sociedade empresária João Hermogenes de Andrade Neto & Cia. Ltda. - EPP (CNPJ 32.734.865/0001-78) , na pessoa de seu representante legal, o Sr. João Hermogenes de Andrade Neto (CPF XXX.858.905-XX) , no endereço Rua Dr. Laudelino Freire, 149 - Sala - Centro - 49.400-000 - Lagarto - SE (peça 34) . O AR retornou indicando que o respectivo ofício foi entregue em 24/7/2018 (peça 37) ;
b)	Ofício 0515/2018-TCU/Secex-TCE, de 4/7/2018, citando o Sr. João Hermogenes de Andrade Neto (CPF XXX.858.905-XX) , no endereço Rua Dr. Laudelino Freire, 149 - Sala - Centro - 49.400-000 - Lagarto - SE (peça 35) . O AR retornou indicando que o respectivo ofício foi entregue em 24/7/2018 (peça 36) .
MANIFESTAÇÃO DOS RESPONSÁVEIS
22.	Devidamente citados, conforme demonstram os ARs acima descritos, os responsáveis se fizeram representar por advogado regularmente constituído (peças 49 a 52) , sendo as alegações de defesa apresentadas tempestivamente em nome da sociedade empresária João Hermogenes de Andrade Neto & Cia. Ltda. - EPP e do Sr. João Hermogenes de Andrade Neto (peças 38 a 41) .
ANÁLISE DAS ALEGAÇÕES DE DEFESA
23.	Contendo farto volume de documentos que integram as peças 38 a 41, as alegações de defesa foram replicadas pelo representante dos responsáveis para atender às citações dirigidas à empresa João Hermogenes de Andrade Neto & Cia. Ltda. - EPP e ao Sr. João Hermogenes de Andrade Neto, tratando-se de idênticos elementos distribuídos em 1.700 páginas, sendo 763 delas referentes a cópias de cupons e receitas médicas (peça 38, p. 56-437, peça 40, p. 57-437) e outras 895 a notas fiscais (peça 38, p. 9-55 e p. 438-560, peça 39, p. 1-277, peça 40, p. 9-56 e p. 438-583, peça 41, p. 1-254) . Uma vez que o texto das alegações (peça 38, p. 1-8, peça 39, p. 278-293, peça 40, p. 1-8, peça 41, p. 255-270) e os documentos anexados são os mesmos, a análise será unificada para as duas personalidades, referenciada a apenas um dos conjuntos probatórios (peças 38 e 39) .
24.	De início, o representante dos responsáveis faz referência aos motivos da instauração da tomada de contas especial e da citação para ressarcimento do débito apurado (peça 38, p. 1) . Em seguida argumenta sobre a validade do ato praticado, em que as irregularidades são consideradas como mera formalidade que não causaram prejuízo aos usuários, além de permitirem o alcance dos objetivos do programa, com base no princípio da instrumentalidade e da boa-fé (peça 38, p. 2-5) , concluindo que não caberia ressarcimento ou aplicação de multa e requerendo que se julgue 'insubsistente o presente auto de infração' (peça 38, p. 6-8) .
25.	Não há esclarecimentos separados pelas duas ocorrências que constam da citação dos responsáveis, tratando-se de forma genérica os motivos que as ocasionaram. De todo o arrazoado podem ser destacadas as alegações:
' (...) a Autuada, ao realizar a distribuição dos remédios, apenas não se atentou integralmente à documentação completa entregue por seus consumidores, estando a primeira muito mais preocupada com o bem-estar e a garantia da saúde dos segundos (peça 38, p. 2) ;
O que houve no caso ora esmiuçado foi uma pequena falha no recebimento e armazenamento dos documentos quando da distribuição dos medicamentos (peça 38, p. 3) ;
Todos os medicamentos foram disponibilizados de forma gratuita aos consumidores. O que comprova, inclusive, que os atos praticados pela administração da Empresa Autuada não causaram prejuízos ao erário, muito menos a terceiros (seus clientes) (peça 38, p. 3) ;
 (...) a Autuada trata-se de uma farmácia localizada no interior sergipano, Lagarto/SE, e sempre prezou pelo bem de seus clientes, preocupando-se muito mais com o fato de que eles pudessem ter em mãos os medicamentos necessários para a manutenção de sua saúde que com a burocracia supostamente exigida para o seu recebimento (peça 38, p. 4) ;
Com efeito, o objetivo principal para o qual foi criado o Programa Farmácia Popular do Brasil - PFPB foi devidamente alcançado (peça 38, p. 4) ;
Se, infelizmente, foram detectadas algumas falhas na guarda dos medicamentos, e no processo de entrega dos mesmos, há de se levar em consideração que, conforme demonstram as notas fiscais e os depoimentos juntados, não houve uma falha sequer na efetivação de sua entrega (peça 38, p. 5) ;
Neste sentido, em caso análogo ao dos autos e em decisão recente, o próprio TCU fundamenta a respeito do tema, ipsis litteris [é feita referência ao Acórdão 4207/2014-TCU-Primeira Câmara - Rel. Min. Benjamin Zymler em processo abrangendo ocorrências de 2007 a 2009] (peça 38, p. 5) ;
Assim, resta demonstrado que a Autuada sempre cumpriu com as suas obrigações, disponibilizando medicamentos e/ou correlatos à população de forma gratuita, nunca se locupletando da verba pública disponibilizada, não existindo, portanto, falha no procedimento de entrega dos aludidos medicamentos ao público em geral (peça 38, p.5) .
 (...) a Autuada nunca foi devidamente orientada acerca das exigências que deveria adotar para o fornecimento dos medicamentos e, a fim de cumprir o seu papel social, preocupou-se apenas em servir a comunidade mais carente, distribuindo os medicamentos (peça 38, p. 6) ;
 (...) a correria do dia a dia, a falta de instrução e o passar do tempo, em nível de exemplos, são verdadeiros inimigos do cumprimento de diversas formalidades e isto não pode ser prova cabal nos autos de improbidade, vez que a Autuada sempre adotou as precauções necessárias ao longo de todo o Programa quando do fornecimento dos medicamentos à população (peça 38, p. 6) ;
 (...) estamos diante de meras irregularidades administrativas, ante a ausência de qualquer prova concreta de malversação de verbas públicas ou conduta violadora dos deveres de honestidade e/ou legalidade, a fim de permitir qualquer lesão aos princípios da administração pública (peça 38, p. 7) ;
Além disto, insista-se: não houve comprovação de prejuízos aos cofres públicos, vez que toda verba decorreu da devida disponibilização dos medicamentos à população carente do interior sergipano onde atua a Autuada' (peça 38, p. 7) .
26.	Ao que parece, os argumentos esposados estariam mais afetos às ocorrências relacionadas à não apresentação de cópias dos cupons vinculados e receitas médicas solicitadas e/ou irregularidades em cupons e receitas médicas apresentados pela empresa auditada. Quanto à falta de apresentação de notas fiscais comprovando as aquisições dos medicamentos e/ou correlatos registrados no Sistema Autorizador de Vendas do Programa Farmácia Popular do Brasil, não se percebe menção específica por parte do representante dos responsáveis.
27.	Há que se retornar à análise da justificativa apresentada pelos responsáveis por ocasião da auditoria realizada pelo Denasus (peça 12, p. 6-10) , registrando-se que na sua defesa, a empresa auditada não apresentou novas notas fiscais que comprovassem, em sua totalidade, as aquisições de medicamentos dispensados por meio do PFPB, sendo que todas as notas fiscais que foram apresentadas estão relacionadas no Anexo I - Notas Fiscais Apresentadas - há ali uma listagem de 358 notas fiscais organizadas por 18 fornecedores diferentes (peça 13, p. 1-8) . Verificou-se que as 895 páginas com as notas fiscais incluídas na manifestação de defesa (peça 38, p. 9-55 e p. 438-560, peça 39, p. 1-277, peça 40, p. 9-56 e p. 438-583, peça 41, p. 1-254) , são exatamente as mesmas que foram apreciadas e conhecidas pela equipe de auditoria do Denasus, conforme se confere aleatoriamente:
	Nota fiscal
	Manifestação de defesa
	Relatório do Denasus

	31715
	Peças 38 e 40, p. 9
	Peça 13, p. 2

	164258
	Peças 38 e 40, p. 10-11
	Peça 13, p. 1

	14343
	Peças 38 e 40, p. 12-13
	Peça 13, p. 3

	164633
	Peças 38 e 40, p. 14-15
	Peça 13, p. 1

	23437
	Peças 38 e 40, p. 16
	Peça 13, p. 1

	14503
	Peças 38 e 40, p. 17
	Peça 13, p. 3

	165658
	Peças 38 e 40, p. 24
	Peça 13, p. 1

	15436
	Peças 38 e 40, p. 27
	Peça 13, p. 3

	166920
	Peças 38 e 40, p. 31
	Peça 13, p. 1

	18842
	Peças 38 e 40, p. 45
	Peça 13, p. 3

	170581
	Peças 38 e 40, p. 53
	Peça 13, p. 1

	36311
	Peças 38 e 40, p. 547
	Peça 13, p. 4

	181810
	Peça 39, p. 15; peça 40, p. 575
	Peça 13, p. 2

	40317
	Peça 39, p. 19; peça 40, p. 579
	Peça 13, p. 4

	58163
	Peça 39, p. 21; peça 40, p. 581
	Peça 13, p. 2

	41633
	Peça 39, p. 27; peça 41, p. 4
	Peça 13, p. 4

	58433
	Peça 39, p. 25; peça 41, p. 2
	Peça 13, p. 2

	173548
	Peça 39, p. 110; peça 41, p. 87
	Peça 13, p. 1

	44479
	Peça 39, p. 152-153; peça 41, p. 129-130
	Peça 13, p. 4

	28668
	Peça 39, p. 231; peça 41, p. 208
	Peça 13, p. 4

28.	Portanto, com relação à falta de notas fiscais que comprovem as dispensações realizadas, não há elementos adicionais aos que já foram apresentados na fase de auditoria, permanecendo o entendimento sobre a irregularidade.
29.	Quanto aos cupons vinculados e receitas médicas solicitadas, reconhece-se a irregularidade decorrente do desprezo pela formalidade ou burocracia dos procedimentos de verificação e guarda dos documentos, afirmando-se que tal não prejudicou o alcance dos objetivos do programa. Foi anexado à manifestação um conjunto volumoso de receitas médicas e cupons, entretanto, não há indicação de que tais documentos sejam referentes aos 411 cupons fiscais relatados pela equipe de auditoria do Denasus (peça 12, p. 4 e 9) : 
'Ações analíticas: Foram selecionados 483 cupons emitidos pelo estabelecimento farmacêutico auditado, em decorrência das constatações referentes as dispensações de medicamentos para o tratamento de dislipidemias para pessoas com idade inferior a 35 anos; para o tratamento de osteoporose para pessoas com idade inferior a 40 anos; para o tratamento de mal de Parkinson para pessoas com idade inferior a 50 anos; medicamentos para o tratamento de hipertensão e diabetes para pessoas com idade inferior a 20 anos; anticoncepcionais para pessoas com idade superior a 60 anos; dispensações realizadas em curto espaço de tempo (inferior a 3 minutos) , com intuito de verificar a regularidade destas dispensações. (...) Constatação: O estabelecimento auditado não apresentou, em sua totalidade, as cópias dos cupons vinculados e receitas médicas solicitadas.
Evidência: Durante a fase analítica da atividade, por meio da Comunicação de Auditoria n° 15/2016-SEAUD/SE, foi solicitado a apresentação de 483 cupons vinculados, acompanhados das respectivas prescrições, relativos às transações registradas no sistema autorizador de vendas do Ministério da Saúde. Registra-se que o estabelecimento não apresentou a documentação solicitada referente à 411 (quatrocentos e onze) cupons fiscais.
Justificativa: O auditado apresentou a mesma justificativa para todas as constatações com irregularidades. Vide Justificativa da Empresa na Constatação nº 442232.
Análise da justificativa: Na sua defesa, o estabelecimento continuou sem apresentar a documentação referente aos 411 (quatrocentos e onze) cupons fiscais solicitados durante a fase preliminar, contrariando o disposto no art. 22, §§ 2º e 3º do art. 23, art. 39 e inciso I do art. 40 da Portaria/GM/MS nº 971, de 15 de maio de 2012.'
30.	Caso a documentação acostada aos autos tivesse o intuito de atender, mesmo que a posteriori, à requisição original da equipe de auditoria, deveria estar correlacionada à listagem que consta do Anexo VI do relatório do Denasus (peça 18, p. 2-28; peça 19, p. 1-25) , mas tal não foi feito pelo representante dos responsáveis. Mesmo assim, tentou-se verificar alguma relação entre as peças, comparando as datas, códigos de barras, valores e nome dos medicamentos, sem que se chegasse a bom termo. Por exemplo, a constatação referente à autorização 998.468.063.255.676, de 7/1/2013, para o medicamento Sinvasmax, com código de barras EAN 7898060138114, que está na primeira linha do Anexo VI (peça 18, p. 2) , não foi localizada nos cupons anexados na manifestação. Para aquele código EAN existem 24 referências na documentação: peça 38, p. 59, 91, 97, 118, 119, 127, 135, 181, 231, 237, 245, 270, 276, 277, 297, 306, 309, 315, 341, 371, 420, 426, 427, 435. Todas as datas são de 2014 e 2015, nenhum dos cupons atende ao requisitado pela equipe de auditoria. Em pesquisa reversa, com o mesmo código EAN na data de 28/1/2014, linha 200 do Anexo VI (peça 18, p. 12) , deveria ser encontrado o cupom fiscal 30756 na documentação, o que não veio a ocorrer. 
31.	A linha argumentativa utilizada pelo representante dos responsáveis não é sólida o suficiente para demover as irregularidades apontadas. Não há como aceitar como válida a afirmação quanto ao atendimento aos objetivos do programa diante da impossibilidade de comprovação documental requerida. Sequer foi apresentada uma listagem contemplando as falhas apontadas no Relatório de Auditoria do Denasus associadas com o volumoso número de cópias das notas fiscais, cupons e receitas médicas, como se tal fosse suficiente para afastar as irregularidades. Mesmo assim a instrução esforçou-se para encontrar elementos de conexão entre os documentos, sem sucesso, entretanto. A tentativa de semear perturbação também pode ser notada ao contextualizar o caso em análise como semelhante ao tratado no Acórdão 4207/2014-TCU-Primeira Câmara - Rel. Min. Benjamin Zymler, afeto a normativos que já não estavam vigentes à época das irregularidades em causa. Os períodos das ocorrências de 9/11/2007 a 26/1/2010, e os fatos lá tratados, não guardam consonância com os aqui verificados. Note-se que, ao contrário do aqui relatado, os responsáveis haviam apresentado documentos comprobatórios que foram aceitos como válidos e pertinentes, mesmo que não na sua totalidade.
32.	Os normativos do Programa Farmácia Popular transferem à empresa conveniada o dever de demonstrar a normalidade de todas as operações por ela contabilizadas, e não o Poder Público a ilicitude de cada uma delas. Se o estabelecimento comercial não atende aos normativos legais, não apresentando o material comprobatório da normalidade das dispensações autorizadas, o non liquet tende a ser resolvido em seu desfavor.
33.	Dessa forma, presumem-se como verdadeiros os atos danosos descritos nas citações efetivadas (peças 34 e 35) , não elidindo o motivo da instauração desta tomada de contas especial embasada nas conclusões do Relatório de Auditoria 16734 do Denasus (peça 12, p. 5-13) , e o levantamento do débito de R$ 246.820,17 à época, conforme o Relatório Completo do Tomador de Contas Especial 165/2017 (peça 22, p. 2-6) com ajustes da instrução anterior (peça 31) .
RESPONSABILIZAÇÃO SOLIDÁRIA PELO DANO
34.	Cabe registrar que a responsabilização solidária da pessoa jurídica com a pessoa física de seus sócios administradores encontra amparo em recente julgado (Acórdão 5259/2018-TCU-Primeira Câmara, relator Ministro Vital do Rêgo, proferido no TC Processo 030.027/2017-9) , onde os posicionamentos da unidade técnica, do Ministério Público Junto ao TCU e do Relator foram uníssonos por considerar o caráter convenial conferido às avenças firmadas com farmácias e drogarias privadas pelo Programa Farmácia Popular do Brasil, o que corrobora o encaminhamento ora proposto. Cita-se trecho do Voto condutor do referido Acórdão:
'Com relação à matéria de fato, como bem ressaltou o MPTCU, a norma que instituiu o PFPB (art. 2º, inciso II, da Portaria 184/2011, sucedido pelo art. 2º, inciso II, Portaria 111/2016) atribuiu ao programa, expressamente, a natureza de convênio, por meio do qual é outorgado ao particular (farmácia ou drogaria integrante da rede privada) a gestão de recursos públicos. Assim, ao assumir voluntariamente o múnus público de gestão de recursos do PFPB, o particular se submete à obrigação de prestar contas, conforme disposto no artigo 70, parágrafo único, da Constituição, e, eventual responsabilização em caso mau uso dos recursos geridos, consoante dispõe o artigo 71, inciso II, da CF/1988.
Nesse contexto, compartilho o entendimento do MPTCU, no sentido de que, ao se considerar a gestão de recursos públicos no âmbito de uma pessoa jurídica de direito privado, as decisões das pessoas naturais administradoras dessa pessoa jurídica determinam a destinação a ser dada àqueles recursos públicos. Isso faz com que, além da pessoa jurídica, também seus administradores sejam obrigados, pessoalmente, a comprovar a regular aplicação dos recursos públicos submetidos às suas decisões, a exemplo do que deliberou esta Corte no Acórdão 8969/2016-TCU-Segunda Câmara' (Rel. Min. Raimundo Carreiro) .
INDIVIDUALIZAÇÃO DAS CONDUTAS E CULPABILIDADE
35.	Citados os responsáveis, estes apresentaram alegações de defesa incapazes de elidir a irregularidade cometida. Nesse contexto, e após exame de toda a documentação carreada aos autos, não há como se vislumbrar a boa-fé na conduta do responsável, já que não foram constatados atos ou fatos atenuantes os quais pudessem apontar para atitude zelosa e diligente do responsável na gestão da coisa pública. Com efeito, também não alcançou o intento de comprovar a aplicação dos recursos que lhe foram confiados, restringindo-se a apresentar alegações incapazes de elidir a irregularidade cometida.
36.	Assim, não havendo elementos para que se possa efetivamente aferir e reconhecer a ocorrência de boa-fé nas condutas do responsável, pode este Tribunal, desde logo, proferir o julgamento de mérito pela irregularidade das contas, conforme combinação dos §§ 2º e 6º do art. 202 do Regimento Interno do TCU. 
37.	Esse entendimento está amparado nos Acórdão 133/2015-TCU-Primeira Câmara (Rel. Min. Bruno Dantas) , 2455/2015-1ª Câmara (Rel. Min. Bruno Dantas) , 3604/2015-1ª Câmara (Rel. Min. Bruno Dantas) , 5070/2015-2ª Câmara (Rel. Ministro Substituto André de Carvalho) e 2424/2015-Plenário Rel. Min Benjamin Zymler) . 
38.	É razoável afirmar que era possível ao responsável ter consciência da ilicitude dos atos que praticou, sendo-lhe exigível conduta diversa, no sentido de controlar as dispensações de medicamentos e/ou correlatos, arquivar e manter arquivados, em meio físico e magnético/eletrônico, os documentos fiscais, cupons vinculados e receitas médicas que comprovassem a aquisição e regular dispensação dos medicamentos, tendo em vista a clareza dos normativos a que estava vinculado na gestão do PFPB e que foram violados.
39.	Assim, devem as presentes contas ser julgadas irregulares, com a condenação em débito e aplicação de multa, com remessa de cópia dos elementos pertinentes ao Ministério Público da União, atendendo, assim, ao disposto no art. 16, § 3º, da Lei 8.443/1992 c/c o art. 209, § 7º, do Regimento Interno/TCU.
40.	Considerando que à época dos fatos tratava-se de empresa individual, a aplicação da multa somente caberá à pessoa física do empresário, Sr. João Hermógenes, e não à sociedade empresária. Tal entendimento coaduna-se com o enunciado do Acórdão 2737/2013-TCU-Plenário (Rel. Ministro José Jorge) : 'a empresa individual não possui personalidade diversa e separada da do seu titular, constituindo ambos uma única pessoa e um único patrimônio. Não se pode imputar débito e aplicar multa a firma individual juntamente com seu titular, sob pena de bis in idem'.
41.	Cabe, por fim, registrar que, conforme nova pesquisa na base de dados do Cadastro Nacional de Pessoas Jurídicas (CNPJ) , da Receita Federal do Brasil, após a emissão do ofício citatório, houve nova alteração da razão social da sociedade empresária, passando a ser denominada Farmácia São Francisco de Assis Ltda., sem, contudo, verificar-se alteração de sua natureza jurídica. Conclui-se, com essas informações, não ser necessária renovação da citação da pessoa jurídica, tendo em vista tratar-se de mera alteração de denominação, sem mudança no quadro societário.
NÃO OCORRÊNCIA DA PRESCRIÇÃO DA PRETENSÃO PUNITIVA
42.	Observa-se não ter ocorrido a prescrição da pretensão punitiva por parte do TCU que, nos termos do entendimento firmado no Acórdão 1441/2016-TCU-Plenário (Rel. Ministro Benjamin Zymler) , subordina-se ao prazo geral de prescrição indicado no art. 205 do Código Civil, qual seja, dez anos contados a partir da data de ocorrência da irregularidade sancionada, nos termos do art. 189 do Código Civil.
43.	As irregularidades discutidas nesta TCE ocorreram nos exercícios de 2013 a 2015, portanto há menos de 10 anos, bem como o pronunciamento do titular da unidade técnica feito em 4/7/2018, ato que ordenou as citações, interrompeu tal prazo, nos termos do art. 202, inciso I, do Código Civil.
44.	Diante do exposto, não há óbice para que o responsável seja apenado com a multa prevista no art. 57 da Lei 8.443/1992.
CONCLUSÃO
45.	Face à análise promovida nos itens 23 a 39, propõe-se rejeitar as alegações de defesa apresentadas, uma vez que não foram suficientes para elidir as irregularidades atribuídas à sociedade empresária Farmácia São Francisco de Assis Ltda. - EPP, em solidariedade ao seu representante legal, Sr. João Hermogenes de Andrade Neto.
46.	Os argumentos de defesa não lograram reduzir o débito imputado aos responsáveis e inexistem nos autos elementos que demonstrem sua boa-fé ou a ocorrência de outros excludentes de culpabilidade. Desse modo, suas contas devem, desde logo, ser julgadas irregulares, nos termos do art. 202, § 6º, do Regimento Interno/TCU, procedendo-se à sua condenação em débito e à aplicação da multa prevista no art. 57 da Lei 8.443/1992 ao responsável Sr. João Hermogenes de Andrade Neto.
INFORMAÇÕES ADICIONAIS
47.	Informa-se que não foram encontrados débitos imputáveis ao responsável em outros processos em tramitação no Tribunal (peça 47) .
PROPOSTA DE ENCAMINHAMENTO
48.	Diante do exposto, submetem-se os autos à consideração superior, propondo:
a) rejeitar as alegações de defesa apresentadas pela sociedade empresária João Hermogenes de Andrade Neto - EPP (atual Farmácia São Francisco de Assis Ltda. - EPP - CNPJ 32.734.865/0001-78) e Sr. João Hermogenes de Andrade Neto (CPF XXX.858.905-XX) ;
b) com fundamento nos arts. 1º, inciso I, 16, inciso III, alínea 'c', da Lei 8.443/1992 c/c os arts. 19, caput, e 23, inciso III, da mesma Lei, e com arts. 1º, inciso I, 209, inciso III e IV, 210 e 214, inciso III, do Regimento Interno do TCU, que sejam julgadas irregulares as contas da sociedade empresária Farmácia São Francisco de Assis Ltda. - EPP (CNPJ 32.734.865/0001-78) e Sr. João Hermogenes de Andrade Neto (CPF XXX.858.905-XX) , condenando-os, solidariamente, ao pagamento das quantias a seguir especificadas, com a fixação do prazo de quinze dias, a contar da notificação, para comprovarem, perante o Tribunal (art. 214, inciso III, alínea 'a', do Regimento Interno) , o recolhimento da dívida aos cofres do Fundo Nacional de Saúde, atualizadas monetariamente e acrescidas dos juros de mora, calculados a partir das datas discriminadas até a data do recolhimento, e com o abatimento de valores acaso já satisfeitos, na forma prevista na legislação em vigor:
	Data do fato gerador
	Valor histórico (R$) 

	14/03/2013
	1.856,10

	14/03/2013
	51,60

	14/03/2013
	18,63

	08/04/2013
	4.650,00

	08/04/2013
	42,15

	17/04/2013
	24,03

	31/05/2013
	10.059,15

	31/05/2013
	42,00

	31/05/2013
	12,42

	04/06/2013
	11.068,50

	04/06/2013
	36,45

	01/07/2013
	89,83

	02/07/2013
	11.526,20

	02/07/2013
	36,30

	25/07/2013
	15.394,70

	25/07/2013
	94,05

	25/07/2013
	69,39

	30/08/2013
	1.627,02

	30/08/2013
	14.595,75

	30/08/2013
	76,05

	30/08/2013
	48,82

	01/10/2013
	15.883,75

	01/10/2013
	60,90

	02/10/2013
	99,63

	12/11/2013
	16.931,25

	12/11/2013
	13,46

	12/11/2013
	123,66

	12/11/2013
	83,40

	06/12/2013
	16.977,60

	06/12/2013
	188,69

	06/12/2013
	153,15

	30/12/2013
	16.092,90

	30/12/2013
	53,10

	30/12/2013
	31,05

	07/02/2014
	11.985,00

	07/02/2014
	177,75

	28/02/2014
	3.732,30

	28/02/2014
	132,03

	28/02/2014
	222,30

	28/02/2014
	74,25

	16/04/2014
	2.141,10

	16/04/2014
	175,05

	16/04/2014
	220,28

	12/05/2014
	1.404,00

	12/05/2014
	83,72

	12/05/2014
	137,10

	02/06/2014
	1.099,80

	02/06/2014
	225,90

	02/06/2014
	239,94

	07/07/2014
	1.485,90

	07/07/2014
	103,95

	07/07/2014
	263,25

	07/07/2014
	21,60

	31/07/2014
	1.333,80

	31/07/2014
	44,40

	31/07/2014
	299,40

	01/08/2014
	127,98

	01/08/2014
	12,42

	01/09/2014
	2.838,75

	01/09/2014
	354,30

	01/09/2014
	35,40

	09/09/2014
	87,17

	01/10/2014
	596,70

	01/10/2014
	19,20

	01/10/2014
	423,00

	02/10/2014
	141,36

	03/11/2014
	2.196,00

	03/11/2014
	12,42

	03/11/2014
	19,20

	03/11/2014
	932,70

	03/11/2014
	417,15

	28/11/2014
	12,42

	28/11/2014
	383,93

	19/12/2014
	2.771,70

	19/12/2014
	516,00

	19/12/2014
	7,50

	14/01/2015
	2.940,60

	14/01/2015
	482,55

	14/01/2015
	212,45

	09/02/2015
	639,90

	09/02/2015
	67,50

	09/02/2015
	146,84

	09/02/2015
	307,20

	03/03/2015
	3.716,70

	03/03/2015
	552,00

	03/03/2015
	229,46

	03/03/2015
	43,20

	02/04/2015
	6.117,90

	02/04/2015
	300,30

	02/04/2015
	112,01

	02/04/2015
	69,30

	05/05/2015
	7.889,10

	05/05/2015
	318,30

	05/05/2015
	209,98

	05/05/2015
	37,95

	12/06/2015
	9.588,60

	12/06/2015
	190,95

	12/06/2015
	44,40

	15/06/2015
	213,76

	15/06/2015
	12,42

	03/07/2015
	15.701,70

	03/07/2015
	33,00

	03/07/2015
	504,30

	06/07/2015
	12,42

	06/07/2015
	248,09

	05/08/2015
	10.225,20

	05/08/2015
	311,40

	06/08/2015
	180,47

	31/08/2015
	9.501,00

	31/08/2015
	12,42

	31/08/2015
	27,00

	Valor atualizado em 2/1/2019: R$ 322.129,58 (peça 48) 
d) 	aplicar ao Sr. João Hermogenes de Andrade Neto (CPF XXX.858.905-XX) , a multa prevista no art. 57 da Lei 8.443/1992 c/c o art. 267 do Regimento Interno, com a fixação do prazo de quinze dias, a contar da notificação, para comprovarem, perante o Tribunal (art. 214, inciso III, alínea 'a', do Regimento Interno) , o recolhimento da dívida aos cofres do Tesouro Nacional, atualizada monetariamente desde a data do acórdão que vier a ser proferido até a do efetivo recolhimento, se for paga após o vencimento, na forma da legislação em vigor;
e) 	autorizar, desde logo, nos termos do art. 28, inciso II, da Lei 8.443/1992 c/c o art. 219, inciso II, do RI/TCU, a cobrança judicial das dívidas caso não atendidas as notificações;
f) 	autorizar, caso requerido, o pagamento da dívida da sociedade empresária Farmácia São Francisco de Assis Ltda. - EPP (CNPJ 32.734.865/0001-78) e Sr. João Hermogenes de Andrade Neto (CPF XXX.858.905-XX) , em até 36 parcelas mensais e consecutivas, nos termos do art. 26 da Lei 8.443/1992 c/c o art. 217 do Regimento Interno, fixando-lhes o prazo de quinze dias, a contar do recebimento da notificação, para comprovarem perante o Tribunal o recolhimento da primeira parcela, e de trinta dias, a contar da parcela anterior, para comprovarem os recolhimentos das demais parcelas, devendo incidir sobre cada valor mensal, atualizado monetariamente, os juros de mora devidos, na forma prevista na legislação em vigor; 
g) 	encaminhar cópia da deliberação ao Procurador-Chefe da Procuradoria da República no Sergipe, nos termos do § 3º do art. 16 da Lei 8.443/1992 c/c o § 7º do art. 209 do Regimento Interno do TCU, para adoção das medidas cabíveis; e comunicar-lhe que o relatório e o voto que a fundamentarem podem ser acessados por meio do endereço eletrônico www.tcu.gov.br/acordaos e que, caso haja interesse, o Tribunal pode enviar-lhe cópia desses documentos sem qualquer custo."
Enfim, por intermédio do Exmo. Sr. Procurador Marinus Eduardo De Vries Marsico, o MPTCU anuiu, em cota singela (Peça 56) , à referida proposta da unidade técnica, devendo-se destacar que a procuração outorgada pelos responsáveis não conferiria o especial poder para o representante legal receber a citação e, assim, o respectivo ofício foi adequadamente entregue aos responsáveis (Peças 34 e 35) , tendo a defesa sido apresentada posteriormente pelo advogado (Peças 38 e 40) .
	É o Relatório.

8.1. Gilberto Vieira Leite Neto (OAB/SE 2454), entre outros, representando o Sr. João Hermógenes de Andrade Neto e a João Hermógenes de Andrade Neto - EPP.

Procurador Marinus Eduardo De Vries Marsico.

TOMADA DE CONTAS ESPECIAL. PROGRAMA FARMÁCIA POPULAR DO BRASIL - AQUI TEM FARMÁCIA POPULAR. APLICAÇÃO IRREGULAR DOS RECURSOS FEDERAIS. CITAÇÃO. REJEIÇÃO DAS ALEGAÇÕES DE DEFESA. CONTAS IRREGULARES. DÉBITO. MULTA.

TOMADA DE CONTAS ESPECIAL (TCE)

Secretaria de Controle Externo de Tomada de Contas Especial (Secex-TCE).

Trata-se de tomada de contas especial instaurada pelo Fundo Nacional de Saúde em desfavor de João Hermógenes de Andrade Neto, diante da irregular aplicação dos recursos federais inerentes ao Sistema Único de Saúde - SUS no âmbito do Programa Farmácia Popular do Brasil - Aqui Tem Farmácia Popular - PFPB perante a Farmácia São Francisco de Assis, no Município de Lagarto - SE, sob o valor histórico de R$ 250.546,28 durante o período de 01/01/2013 a 31/07/2015.
Como visto, no âmbito do TCU, foi promovida a citação de João Hermógenes de Andrade Neto em solidariedade com a aludida empresa (João Hermógenes de Andrade Neto - EPP) , nos termos dos ofícios acostados às Peças 34 e 35, para que se manifestassem sobre a não comprovação da boa e regular aplicação dos recursos repassados no bojo do PFPB ante a falta, em suma, de apresentação das notas fiscais e das cópias dos cupons vinculados com as receitas médicas.
Os responsáveis apresentaram as suas defesas, suscitando, em síntese, que subsistiriam: a regularidade dos atos praticados; a ocorrência de meras falhas formais; a inexistência de prejuízo ao erário; e o atendimento ao programa.
De toda sorte, após a análise final do feito, a Secex-TCE assinalou as falhas nos cupons vinculados com as aludidas receitas, salientando que "não há indicação de que o conjunto volumoso de receitas médicas e cupons apresentados seja referente aos 411 cupons fiscais relatados pela equipe de auditoria do Denasus". 
Diante, ainda, da falta de apresentação das notas fiscais, a unidade técnica assinalou que "não há elementos adicionais aos que já foram apresentados na fase [interna] de auditoria, permanecendo o entendimento sobre a irregularidade."
Por essa linha, a Secex-TCE propôs a irregularidade das contas dos responsáveis para condená-los solidariamente ao pagamento do débito apurado nos autos, sem prejuízo de aplicar a multa prevista no art. 57 da Lei nº  8.443, de 1992, em desfavor, apenas, da pessoa física infratora, tendo o MPTCU anuído à aludida proposta.
Incorporo os pareceres da unidade técnica e do MPTCU a estas razões de decidir.
Bem se sabe que a jurisprudência do TCU é firme no sentido da responsabilidade pessoal do gestor pela comprovação da boa e regular aplicação dos recursos federais recebidos mediante convênio ou instrumentos congêneres, submetendo-se todo aquele que utiliza ou gerencia recursos públicos ao dever de demonstrar o correto emprego dos valores federais, nos termos dos arts. 70, parágrafo único, e 37, caput, da Constituição de 1988 e do art. 93 do Decreto-Lei nº 200, de 25 de fevereiro de 1967 (v.g. Acórdãos 27/2004, 371/1999 e 384/1998, da 2ª Câmara, Acórdão 92/1999-TCU-Primeira Câmara, e Decisão 667/1995, do Plenário) .
Por conseguinte, a ausência de elementos suficientes para demonstrar a boa e regular aplicação dos recursos federais dá ensejo à presunção legal de dano ao erário pela integralidade dos valores federais repassados, em face das evidências de desvio e de desperdício dos recursos federais.
Bem se sabe, aliás, que, nos termos do art. 2º, Anexo LXXVII, da Portaria de Consolidação nº 5, de 2017, o PFPB deve ser desenvolvido pelo Ministério da Saúde por meio da disponibilização de medicamentos e/ou correlatos à população brasileira através de "rede própria" constituída por farmácias populares em parceria com os Estados, o Distrito Federal e os Municípios, além do programa "Aqui Tem Farmácia Popular" constituído por meio de convênios com a rede privada de farmácias e drogarias.
Ocorre que os normativos do Programa Farmácia Popular impõem à entidade parceira o dever de demonstrar a normalidade e a regularidade de todas as operações por ela contabilizadas, de sorte que, ao celebrar voluntariamente a aludida parceria com o poder público, o particular deve passar a comprovar a boa e regular aplicação dos recursos públicos.
Por esse prisma, quando a aludida entidade não atende aos normativos legais, deixando de apresentar o material comprobatório sobre a normalidade das dispensações autorizadas, ela deve passar a responder pela restituição dos valores não devidamente comprovados.
Foi o que ocorreu, no presente caso concreto, já que, a despeito do esforço realizado pela unidade técnica, a análise do volumoso conjunto de receitas e de cupons apresentados não resultou no afastamento das evidências de dano ao erário pela malversação dos valores federais. 
Não fosse o bastante, os responsáveis não apresentaram as devidas notas fiscais, para além das anteriormente rejeitadas no processo, e isso reforçou a mácula de irregularidade das contas, com a solidária condenação dos dois responsáveis em débito, mas com a aplicação da multa legal apenas em desfavor do Sr. João Hermógenes de Andrade Neto, buscando evitar, assim, o eventual bis in idem em desfavor da pessoa física e da empresa individual (v.g.: Acórdão 2737/2013-TCU-Plenário) .
Ao contrário, todavia, das alegações sustentadas pelos responsáveis, os atos se mostram evidentemente irregulares, não se tratando de falhas meramente formais, até porque resultaram em efetivo dano ao erário, além do inegável prejuízo ao pleno atendimento do aludido programa em prol da população carente, devendo o TCU promover, então, as suscitadas condenações em débito e em multa.
Não se vislumbra, enfim, a prescrição da pretensão punitiva do TCU, haja vista que não houve o transcurso de mais de dez anos entre a ordem para a citação no âmbito do TCU, em 04/07/2018 (Peça 33) , e a data fatal para a prestação de contas final do programa, em 31/12/2013, nos termos do art. 90 da Portaria de Consolidação nº 5, de 2017.
Eis que, por meio do Acórdão 1.441/2016 proferido pelo Plenário na Sessão Extraordinária de 8/6/2016, o TCU firmou o seu entendimento no sentido de que a prescrição da pretensão punitiva deve seguir a regra geral do prazo decenal, contado a partir do fato, em linha com o art. 205 do Código Civil brasileiro, interrompendo-se a contagem do aludido prazo com a ordem de citação, nos termos do art. 240, caput, da Lei nº 13.105 (Código Processual Civil) , de 2015.
Sem prejuízo, contudo, do respeito a esse entendimento do Tribunal, reitero a minha ressalva já registrada em vários outros julgados do TCU no sentido de que, na ausência de lei específica, o TCU não deveria aplicar qualquer prazo prescricional sobre a referida pretensão punitiva ou, então, na pior das hipóteses, o Tribunal deveria aplicar a regra prescricional fixada pela Lei nº  9.873, de 1999, não só porque ela trata diretamente de prescrição no âmbito do direito administrativo sancionador, mas também porque, entre outras medidas, a aludida lei manda aplicar o prazo prescricional penal, quando a infração administrativa também configure crime, além de determinar expressamente que, no caso de ilícito continuado ou permanente, a contagem do prazo se inicie no dia da cessação do aludido ilícito.
Ao tempo, pois, em que anoto essa minha posição pessoal, pugno pela pronta aplicação da multa legal em desfavor do aludido responsável, em sintonia com o aludido Acórdão 1441/2016-TCU-Plenário.
Por tudo isso, entendo que o TCU deve julgar irregulares as contas do Sr. João Hermógenes de Andrade Neto e da João Hermógenes de Andrade Neto - EPP (atual Farmácia São Francisco de Assis Ltda. - EPP) para condená-los solidariamente ao pagamento do débito apurado nestes autos, sem prejuízo de aplicar a subsequente multa legal em desfavor, apenas, do Sr. João Hermógenes de Andrade Neto.
	Ante o exposto, pugno pela prolação do Acórdão ora submetido a este Colegiado.
TCU, Sala das Sessões, em 12 de março de 2019.
Ministro-Substituto ANDRÉ LUÍS DE CARVALHO 
Relator